臺灣桃園地方法院民事判決　　　　　　　93年度簡上字第94號
上　訴　人　　力九營造工程有限公司
法定代理人　　戊○○
兼訴訟代理人　甲○○
被上訴人　　　台灣水泥股份有限公司
法定代理人　　乙○○
訴訟代理人　　己○○
　　　　　　　丙○○
上列當事人間給付票款事件，上訴人對於民國93年4 月13日本院
桃園簡易庭92年度桃簡字第473 號第一審簡易判決提起上訴，經
本院於民國94年10月27日言詞辯論終結，判決如下：
    主  文
原判決不利於上訴人甲○○部分及該部分假執行之宣告暨訴訟費
用之裁判均廢棄。
上開廢棄部分，被上訴人在第一審簡易之訴及其假執行之聲請均
駁回。
其餘上訴駁回。
第二審訴訟費用由上訴人力九營造工程有限公司負擔。
    事  實
甲、上訴人方面：
一、聲明：
  (一)原判決不利於上訴人部分廢棄。
  (二)上開廢棄部分，被上訴人在第1 審之訴駁回。
  (三)第1、2審訴訟費用由被上訴人負擔。
二、陳述：除與原判決記載相同者，茲予引用之外，補稱：
  (一)原審被告李洛乙因向被上訴人購買混凝土，前向上訴人力九
    營造工程有限公司（下稱力九公司）之原法定代理人甲○○
    （嗣已變更為戊○○）商借支票，並允諾於支票到期時會將
    現金匯入力九公司之帳戶，因力九公司、甲○○與李洛乙之
    間先前即有此種商借支票之前例，遂予應允。惟事後李洛乙
    並未將款項匯入力九公司之帳戶，導致支票退票。力九公司
    、甲○○要求李洛乙儘速處理此事，後李洛乙便委託他人持
    由原審被告禾聯有限公司（下稱禾聯公司）簽發、付款人中
    國農民銀行桃園分行、發票日民國91年6 月30日、帳號1364
    4-7 號、票據號碼0000000 號、金額新台幣（下同）510,00
    0 元之支票1 紙（下稱系爭支票），至力九公司處，表示持
    系爭支票與被上訴人聯絡即可換回先前力九公司所簽發之支
    票，惟經聯絡後，被上訴人堅持須力九公司、甲○○於系爭
    支票背書後始可換回先前支票，力九公司、甲○○當場拒絕
    ，並將系爭支票退還李洛乙，要其自行處理，不久之後，李
    洛乙即將力九公司先前開立之支票取回交還甲○○。力九公
    司、甲○○並未於系爭支票背面背書，該支票背面所蓋印之
    「力九營造工程有限公司」、「甲○○」印文與「甲○○」
    之簽名，均非真正，有送請鑑定之必要。
  (二)原審以證人丁○○於原審所提供之支票（支票號碼0000000
    、帳號13644-7 、付款人中國農民銀行桃園分行、票面金額
    320,000 元、發票人禾聯公司、發票日91年6 月30日）背面
    之力九公司背書印文係屬真正為由，間接推論得出被上訴人
    所提系爭支票背面力九公司之背書亦屬真正，而為力九公司
    不利之認定，惟證人丁○○所提供之支票背面，只有力九公
    司之印文，並無甲○○之簽名，原審如何可認系爭支票關於
    「甲○○」之背書簽名即為甲○○本人所簽？原審對此事實
    之認定顯有違論理法則。甲○○與丁○○素不相識，力九公
    司與丁○○亦無生意往來，證人丁○○於原審所稱「其所執
    支票，係上訴人甲○○在其面前蓋力九公司、甲○○之章後
    ，直接交給我」之證詞，並非實在，丁○○所提出之統一發
    票亦非真正，原審竟據此認定不利於上訴人之事實，並為上
    訴人敗訴之判決，均有違誤。
  (三)力九公司與證人丁○○完全沒有生意往來，當初是因為朋友
    李洛乙向力九公司借支票，然後轉給丁○○，後來退票，力
    九公司要求李洛乙將票取回，李洛乙就拿禾聯公司為發票人
    之支票供力九公司持向丁○○換票，然丁○○要求力九公司
    背書，經力九公司拒絕，並將禾聯公司之支票退還李洛乙，
    要其自行處理，隔1 星期後，力九公司所開立之支票就回來
    了。
  (四)力九公司先前開立借予李洛乙之支票，金額為496,774 元，
    惟被上訴人所持系爭支票之金額為510,000 元，二者相差近
    15,000元，縱認力九公司應負擔前述由力九公司所開立支票
    之責任，然力九公司實無於票面金額較高之系爭支票上背書
    ，而負擔比原先更重責任之理。
三、證據：除援用第一審所提證據外，並請求將系爭支票送請鑑
    定背書真偽。
乙、被上訴人方面：
一、聲明：上訴駁回。第2審訴訟費用由上訴人負擔。
二、陳述：除與原判決記載相同者，茲予引用之外，補稱：
    被上訴人所持系爭支票係由力九公司原來之法定代理人甲○○所交付，甲○○並當場在支票背面蓋印力九公司之大、小
    章，復親自簽名其上，當時甲○○僅願意蓋用公司大、小章
    以為背書，惟遲遲不願意親自簽名，係經被上訴人一再要求
    ，甲○○始簽名於票據背面。本件經鑑定結果認系爭支票上
    「甲○○」之背書簽名非本人所簽，此應係甲○○於簽名時
    故意做假所致。
三、證據：除援用第一審所提證據外，補提力九公司之公司變更
    登記事項卡1 份（本院卷第24至25頁）、系爭支票原本1 紙
    （原本於送請筆跡鑑定完畢後業已發還）等為證。
丙、本院依職權傳喚證人丁○○，另向中國農民銀行桃園分行函
    詢禾聯公司自91年1 月1 日起至91年12月31日止之支票往來
    紀錄及其中已兌現之9 張支票之背書情形，並向台中商業銀
    行竹山分行、大慶分行調取力九公司於開戶時所留存之印鑑
    章印文與甲○○親筆簽名等資料原本（於送請筆跡鑑定完畢
    後業已檢還）。
    理  由
一、本件力九公司法定代理人原為甲○○，嗣於本院審理中變更
    為戊○○一情，為兩造所不爭執，復有公司變更登記表1份
    在卷可憑（本院卷第24至25頁），戊○○已聲明承受訴訟（
    本院卷第40頁），核與民事訴訟第175 條規定相符，應予准
    許。
二、被上訴人主張：其持有力九公司、甲○○背書之系爭支票1
    紙，詎於91年7 月1 日提示遭以存款不足及拒絕往來戶為由
    退票，爰本於票據關係，請求發票人（原審被告禾聯公司）
    及背書人（力九公司、甲○○、原審被告李洛乙）負連帶給
    付票款之責等語（按禾聯公司、李洛乙經原審判決敗訴後並
    未提起上訴而告確定）。
三、上訴人則以：其前簽發支票借予友人李洛乙，李洛乙允諾於
    支票到期時會將現金匯入力九公司之帳戶，惟事後李洛乙並
    未將款項匯入，導致支票退票，之後李洛乙委託他人持系爭
    支票至力九公司處，表示持系爭支票與被上訴人聯絡即可換
    回先前力九公司所簽發之支票，惟經聯絡後，被上訴人堅持
    須力九公司、甲○○於系爭支票背書後始可換回先前支票，
    力九公司、甲○○當場拒絕，並將系爭支票退還李洛乙，要
    其自行處理，不久之後，李洛乙即將力九公司先前開立之支
    票取回交還甲○○。力九公司、甲○○並未於系爭支票背面
    背書，自不負票據責任等語，資為抗辯。
四、被上訴人主張其執有系爭支票，於91年7 月1 日提示遭以存
    款不足及拒絕往來戶為由退票等情，為力九公司、甲○○所
    不爭執，並有被上訴人所提出系爭支票及退票理由單各1 紙
    為證（原本業已發還），堪認屬實。
五、按「發票人、承兌人、背書人及其他票據債務人，對於執票
    人連帶負責。執票人得不依負擔債務之先後，對於前項債務
    人之一人或數人或全體行使追索權」，票據法第96條第1 項
    、第2 項分別定有明文。被上訴人另主張：力九公司、甲○○既於系爭支票背面背書，甲○○並親自簽名其上，故力九
    公司、甲○○均應負連帶給付票款之責等語，則為其2 人所
    否認，並以前詞置辯，是以本件應審酌者即為：(一)甲○○個
    人是否應負背書人之票據責任？(二)力九公司是否應負背書人
    之票據責任？茲分論如下：
  (一)甲○○個人是否應負背書人之票據責任？
    1.如前所述，於被上訴人取得系爭支票當時，甲○○為力九
      公司之法定代理人（董事），另觀諸系爭支票背面之背書
      情形，係蓋有「力九公司」、「甲○○」之印文及「甲○○」之簽名。按在票據上簽名者，依票上所載文義負責，
      2 人以上共同簽名時，應連帶負責，票據法第5條 定有明
      文，公司之法定代理人在支票上除蓋用公司名章外，又自
      行簽名或蓋章於支票者，究係以代理人之意思，代理公司
      簽發支票，抑自為發票人，而與公司負共同發票之責任，
      允宜就其全體蓋章之形式及趣旨以及社會一般觀念而為判
      斷（參照最高法院70年度台上字第1529號判決要旨）。依
      公司法第108 條第1 項規定，有限公司之董事，執行業務
      並代表公司。則就系爭支票全體蓋章、簽名形式及趣旨，
      並揆諸一般社會觀念，並參酌被上訴人所自承：系爭支票
      是客票，所以我們要求力九公司背書擔保，又為了確認力
      九公司會付款，且因為力九公司可能有好幾個印章，所以
      要甲○○本人簽名，甲○○簽名是代表公司，因貨款是公
      司欠的等語（詳見本院94年10月27日言詞辯論筆錄），足
      證「甲○○」之印文、簽名均係為力九公司背書，並非與
      該公司共同背書，是以無論系爭支票上「甲○○」之背書
      是否真正，上訴人甲○○本人均不負票據責任，從而被上
      訴人請求甲○○同負連帶給付票款之責，即為無理由。
    2.至本院前向台中商業銀行竹山分行、大慶分行調取力九公
      司於開戶時所留存之印鑑章印文及甲○○親筆簽名等資料
      原本，併與系爭支票及甲○○在原審當庭書寫之簽名送請
      筆跡鑑定，固經法務部調查局鑑定認定系爭支票之「甲○○」簽名筆跡與其他文件上之甲○○簽名筆跡不同，惟如
      前所述，因甲○○並非系爭支票之背書人，本無須自負票
      據責任，故前開鑑定結果對於判決結果並無影響，併此敘
      明。
  (二)上訴人力九公司是否應負背書人之票據責任？
    1.證人丁○○於原審及本院審理時均具結證稱：前因與力九
      公司交易而收受禾聯公司簽發之支票1 紙，甲○○並當其
      面前蓋用力九公司、甲○○之章而為背書，惟事後亦跳票
      等語（見原審92年11月4 日言詞辯論筆錄及本院94年6 月
      8 日準備程序筆錄），並提出該紙支票1 紙（影本附於原
      審卷第106-1 頁）為證，按證人丁○○與力九公司、甲○○並無仇怨，為兩造所不爭執，衡情丁○○自無甘冒刑事
      偽證罪責而故為不實陳述之理，是應認其上開證詞為可採
      。準此，證人丁○○所提出該紙支票之力九公司背書印文
      （力九公司、甲○○之印文各1 枚）應屬真正，而系爭支
      票背面之力九公司、甲○○印文，其大小、紋路經核與丁○○所提出該紙支票之前開印文比對亦相符（兩造對此不
      爭執），則由此推論，足認系爭支票上力九公司、甲○○
      之印文，亦屬真正。
    2.再者，經以肉眼觀察系爭支票背面關於力九公司之背書印
      文，可知與該公司之登記事項卡及台中商業銀行竹山分行
      、大慶分行所檢送開戶文件上之力九公司印文均不相同，
      惟按諸社會交易常情，公司使用多副印章之情形並非少見
      ，且查，力九公司自承：（力九公司原先開立借給李洛乙
      之支票）於90年12月24日退票，隔2 個月取回，就是以系
      爭支票換回的等語（詳見本院94年10月27日言詞辯論筆錄
      ），按被上訴人堅持須由力九公司在系爭支票背書後始願
      意換票一情，為兩造所不爭執，苟若力九公司未背書其上
      ，被上訴人豈有同意換票而任力九公司取回原先所開立支
      票之理？從而被上訴人主張：力九公司因換票而交付系爭
      支票並背書其上等語，堪予採信。則力九公司既於系爭支
      票上背書，依前開票據法第96條規定，亦應負票據連帶責
      任。
六、綜上所述，被上訴人依據票據之法律關係，請求力九公司（
    背書人）與原審被告禾聯公司、李洛乙連帶負給付票款510,
    000 元及自付款提示日即91年7 月1 日起至清償日止按週年
    利率6 ％計算之利息（依票據法第133 條規定，如無約定利
    率者，依年利6 釐計算），為有理由，應予准許。至逾此部
    分（甲○○部分）之請求，則屬無據，應予駁回。又上開准
    許部分，係命清償票據上債務之判決，依民事訴訟法第389
    條第1 項第4 款規定，應依職權宣告假執行。原審就超過上
    開應准許部分，為甲○○敗訴之判決，並為假執行之宣告，
    自有未洽。上訴意旨就此部分指摘原判決不當，求予廢棄改
    判，為有理由。至於上開應准許部分，原審判命力九公司如
    數給付，並依職權宣告假執行，於法並無不合，上訴意旨就
    此部分，仍執陳詞指摘原判決不當，求予廢棄，為無理由，
    應駁回其上訴。
七、本件事證已臻明確，兩造其餘攻擊、防禦方法及提出未援用
    之證據，核與判決結果不生影響，爰不一一論述，附此敘明
    。
八、據上論結，本件上訴為一部有理由，一部無理由，依民事訴
    訟法第436 條之1 第3 項、第450 條、第449 條第1 項、第
    79條，判決如主文。
中　　華　　民　　國　　94　　年　　11　　月　　10　　日
                  民事第三庭  審判長法　官　潘進柳
                                    法　官　張益銘
                                    法　官　周玉
上列正本證明與原本無異
不得上訴
中　　華　　民　　國　　94　　年　　11　　月　　10　　日
                                    書記官　劉致芬
